ACORDAO-COMPLETO-2538680

ACÓRDÃO 3713/2022 ATA 23/2022 - PRIMEIRA CÂMARA

VISTOS, relatados e discutidos estes autos, que cuidam de embargos de declaração opostos pelo Senado Federal contra o Acórdão 2514/2022-TCU-Primeira Câmara, que negou provimento a pedido de reexame interposto pelo Senado Federal contra o Acórdão 13362/2021-TCU-Primeira Câmara, por meio do qual foi julgado ilegal o ato de concessão de aposentadoria emitido em nome de Eliane Nunes Dias, devido à incorporação de função comissionada posteriormente ao advento da Lei 9.624/1998 e ao reajustamento da parcela.
ACORDAM os Ministros do Tribunal de Contas da União, reunidos em Sessão da 1ª Câmara, ante as razões expostas pelo relator, e com fundamento no art. 34 da Lei 8.443/1992, em:
9.1. conhecer dos embargos de declaração para, no mérito, rejeitá-los;
9.2. encaminhar cópia desta decisão ao embargante, com a informação de que o inteiro teor do relatório e do voto que a fundamentam está disponível no endereço eletrônico www.tcu.gov.br/acordaos.

Embargos de declaração opostos por Senado Federal contra decisão que negou provimento a pedido de reexame contra o Acórdão 13.362/2021-1ª Câmara.

Primeira Câmara

Senado Federal

3. Embargante: Senado Federal

13.1. Ministros presentes: Vital do Rêgo (na Presidência), Walton Alencar Rodrigues, Benjamin Zymler e Jorge Oliveira (Relator).
13.2. Ministro-Substituto presente: Augusto Sherman Cavalcanti.

ACORDAO-COMPLETO-2545909

Acórdão 4586/2022 - Primeira Câmara

ACORDAO-COMPLETO-2551900

Acórdão de Relação 7223/2022 - Primeira Câmara

Acórdão de Relação

JORGE OLIVEIRA

Ministro Jorge Oliveira

Trata-se de embargos de declaração opostos pelo Senado Federal contra o Acórdão 2514/2022-TCU-Primeira Câmara, por meio do qual foi negado provimento a pedido de reexame interposto pelo Senado Federal contra o Acórdão 13362/2021-TCU-Primeira Câmara. Esta última deliberação julgou ilegal o ato de concessão de aposentadoria em nome de Eliane Nunes Dias, devido à incorporação de função comissionada após o advento da Lei 9.624/1998 e ainda em razão do reajustamento da parcela.
2.	Após apresentar considerações sobre a tempestividade dos embargos e apresentar breve histórico da decisão recorrida, o embargante apresentou as razões dos embargos, transcritas, no essencial, a seguir: 
"III. RAZÕES DO RECURSO 
4. Importa ao presente recurso de Embargos de Declaração a demonstração de que o Acórdão 2514/2022-TCU-Primeira Câmara, apresenta omissões e contradições a serem apontadas no corpo das presentes razões e que exigem os devidos reparos, no tocante ao reajustamento da VPNI. 
5. Para tanto destacamos o seguinte trecho do voto do e. Relator, que traz a fundamentação do acórdão: Voto 
 (...) 
4. O ponto central da argumentação do recorrente se refere à defesa da possibilidade de reajustamento, em face da Lei 13.302/2016, da vantagem pessoal nominalmente identificada (VPNI) decorrente da incorporação de quintos. Segundo essa compreensão, a VPNI, por integrar a remuneração, deveria sofrer a majoração prevista na mencionada lei. 
5. Todavia, a jurisprudência do TCU é uníssona quanto ao entendimento de que a Lei 13.302/2016, que reajustou a remuneração dos servidores do Senado Federal e disciplinou o pagamento de parcelas remuneratórias devidas a esses servidores, não se caracteriza como lei de revisão geral da remuneração dos servidores públicos federais e, assim, não autoriza a atualização da VPNI, nos termos do § 1º do art. 15 da Lei 9.527/1997.
6. Por sua clareza ao abordar a questão, transcrevo o seguinte trecho do voto condutor do Acórdão 1959/2022-TCU-Primeira Câmara, relator o Ministro Benjamin Zymler: 
'13. Não se deve olvidar que poucas e de pequena monta foram as revisões gerais de remuneração do funcionalismo federal concedidas desde a transformação dos 'quintos' em vantagem pessoal pela Lei 9.527/1997. Cito, por exemplo, as Leis 10.331/2001 e 10.697/2003, as quais concederam aumentos de 3,5% e 1%, respectivamente. 
14. Nesse sentido, percebe-se claramente que o órgão jurisdicionado tem aplicado os percentuais autorizados de reajuste da remuneração de seus servidores em planos de carreira específicos para atualizar a dita vantagem pessoal, em contrariedade ao disposto na Lei 9.527/1997, aplicável a todos os servidores públicos federais. 
15. Ainda que os 'quintos' integrem a remuneração do cargo efetivo, na qualidade de vantagem pessoal, estes não poderiam ser alcançados por reajustes dados exclusivamente à categoria, em planos de carreira específicos, uma vez que se trata de vantagem disciplinada especificamente no Regime Jurídico Único (art. 62 da Lei 8.112/1990, posteriormente tratado nas Leis 8.911/1994 e 9.527/1997) , aplicável a todos os servidores federais, cuja alteração somente pode ser feita por lei de iniciativa do Chefe do Poder Executivo.' 
7. Ademais, o Acórdão 262/2011-TCU-Plenário, citado pelo recorrente, tratou especificamente das Leis 11.169/2005, 11.170/2005 e 11.383/2006, que concederam reajustes setoriais, com caráter de revisão geral. Dessa forma, não há aderência entre esse precedente e o caso aqui examinado.' (Grifamos.) 
6. Do voto do e. Relator, que integrou o acórdão recorrido, verificam-se contradições e omissões, que há de serem escoimadas em juízo de integração do aresto. 
7. De início, o voto que fundamenta o acórdão recorrida parte da premissa improcedente de que a jurisprudência do TCU elide a atualização da VPNI ex vi da Lei 13.302, de 27 de junho de 2016, que 'reajusta a remuneração dos servidores do Senado Federal e disciplina o pagamento de parcelas remuneratórias devidas a esses servidores'. 
8. Como se verá mais adiante, essa premissa não é válida sequer no âmbito dessa 1ª Câmara do TCU, sendo o que se verifica é a progressiva sedimentação do entendimento oposto, no sentido de que a Lei 13.302, de 27 de junho de 2016 tem sim o condão de reajustar a VPNI, como se demonstrará abaixo. 
9. Por outro lado, o acórdão citado por V. Exa., somente considera as Leis 10.331, de 18 de dezembro de 2001, e 10.697, de 2 de julho de 2003, como as últimas com caráter de reajuste geral dos servidores, olvidando que esse próprio TCU, também considerou, em passado recente, o caráter geral de outras leis específicas, citadas mas desconsideradas por V. Exa.
10. No relatório do acórdão recorrido se admite que as Leis 11.169 e 11.170 e Lei 11.383, ambas de 2 de setembro de 2005, ainda que tenham concedidos reajustes setoriais, assumem caráter de revisão geral, mesmo raciocínio que deveria ter sido aplicado em relação à Lei 13.302/2016, mas não foi. Ubi eadem ratio ibi idem jus. 
11. Há que se recordar que as Leis 11.169/2005, 11.170/2005, respectivamente alteraram em 15% (quinze por cento) a remuneração dos servidores da Câmara dos Deputados, do Senado Federal, sendo que a Lei 11.383/2006 alterou em 15% (quinze por cento) a remuneração dos servidores do Tribunal de Contas da União. 
12. O mote dos reajustes (recomposição) na remuneração dos servidores da Câmara dos Deputados, Senado Federal e TCU promovidas pelas Leis 11.169/2005, 11.170/2005 (e como se verá adiante, é o mesmo da Lei13.302/2016) , ficou patente por ocasião do julgamento do Acórdão 2.888/2008 e do Acórdão 262/2011-TCU-Plenário do TCU. 
13. O Acórdão 2888/2008-TCU-Plenário-TCU foi assim sumariado: 
'SUMÁRIO: REPRESENTAÇÃO FORMULADA PELO MP/TCU QUESTIONANDO A LEGALIDADE DA APLICAÇÃO DOS PERCENTUAIS PREVISTOS NAS LEIS 11.169/2005, 11.170/2005 E 11.383/2006 ÀS PARCELAS DE VPNI. CONTEÚDO DE REVISÃO GERAL DAS CITADAS LEIS. LEGALIDADE DO PROCEDIMENTO. CONHECIMENTO DA REPRESENTAÇÃO. PROVIMENTO NEGADO.' (Grifamos.) 
14. Vejamos a parte do relatório e do voto do relator, Ministro Ubiratan Aguiar, no Acórdão 2888/2008-TCU-Plenário, proferido pelo Pleno dessa Corte de Contas, ao rebater a representação do MP/TCU, verbis: 
'RELATÓRIO 
 (...) . 
2. Argumenta o representante, fundamentalmente, que, em face do teor do art. 15 da Lei 9.527/97 e parágrafo único do art. 62-A da Lei 8.112/90 (introduzido pela MP 2.225-45/2001) , as parcelas de VPNI somente estariam sujeitas à atualização decorrente de revisão geral de remuneração dos servidores públicos. Segundo o representante, as Leis 11.169/2005, 11.170/2005 e 11.383/2006 não constituiriam revisão geral de servidores. Sendo assim, a tais parcelas não poderia ser aplicado o percentual de 15% previsto nessas leis.
 (...) . 
VOTO 
 (...) . 
3. O argumento central do representante é que as normas pertinentes estabelecem que as parcelas a título de VPNI só serão reajustadas no âmbito de revisões gerais e que as Leis 11.169/2005, 11.170/2005 e 11.383/2006 não tratam de revisões gerais dos servidores públicos federais, mas de reajustes concedidos a categorias específicas. Assim, seria ilegal a aplicação do percentual estabelecido nessas leis às parcelas de VPNI. 
4. Entendo imprescindível, para a análise dessa questão, traçar um histórico de como o aspecto da alteração da remuneração dos servidores públicos federais vem sendo tratado, tomando como ponto de partida a edição da Emenda Constitucional 19/1998, que modificou a redação do art. 37, inciso X, da Carta Magna, acima reproduzido. 
5. A leitura desse dispositivo indica que a remuneração dos servidores só pode ser alterada por lei específica e que esses reajustes podem abranger determinadas categorias/setores ou podem ter caráter de revisão geral. Esse dispositivo indica, ainda, que as revisões gerais deverão ser anuais. 
6. O que se esperaria, a partir da edição desse comando constitucional é que, anualmente, fosse promulgada lei estabelecendo o percentual de reajuste dos servidores públicos de forma geral, sem prejuízo de que reajustes pontuais e setoriais pudessem ser concedidos, também mediante lei. 
7. Entretanto, não foi o que se observou, na prática. O Presidente da República, a quem caberia a iniciativa de projeto de lei para promover revisões gerais da remuneração de servidores públicos, de forma a preservar sua remuneração em face dos efeitos da inflação, permaneceu omisso nesse dever e não encaminhou tal projeto, de forma a dar cumprimento ao preceito constitucional. Essa omissão foi reconhecida pelo Supremo Tribunal Federal, por unanimidade, na Ação Direta de Inconstitucionalidade por Omissão 2.061/DF, ajuizada pelo Partido Democrático Trabalhista-PDT, justamente em função da não-observância do art. 37, inciso X, da Constituição Federal. Assim ficou redigida a ementa da decisão tomada naquele Processo, datada de 25/4/2001:
'Norma constitucional que impõe ao Presidente da República o dever de desencadear o processo de elaboração da lei anual de revisão geral da remuneração dos servidores da União, prevista no dispositivo constitucional em destaque, na qualidade de titular exclusivo da competência para iniciativa da espécie, na forma prevista no art. 61, §1º, II, 'a', da CF. 
Mora que, no caso, se tem por verificada, quanto à observância do preceito constitucional, desde junho/1999, quando transcorridos os primeiros doze meses da data da edição da referida EC 19/1998.' 
8. Por oportuno, cabe transcrever trecho do Exmo. Sr. Ministro Ilmar Galvão, Relator daquele Processo: 'Dessa forma, fica evidente que o texto constitucional, em sua nova redação, explicitou o que este Relator teve por subentendido no texto original, ou seja, a obrigatoriedade de revisão geral anual da remuneração dos servidores da União, providência que implica a edição de lei específica, de iniciativa privativa do Presidente da República, como previsto no art. 61, § 1º, II, 'a', do texto constitucional. 
Tornou-se extreme de dúvida, portanto, incumbir ao Chefe do Poder Executivo o cumprimento do imperativo constitucional, enviando, a cada ano, ao Congresso Nacional, projeto de lei que disponha sobre a matéria. 
Ocorre, entretanto, como destacado na inicial, que até o presente momento, embora quase três anos tenham decorrido desde a edição da EC 19/1998 e, consequentemente, da categórica norma do art. 37, X, -- e não obstante o fenômeno da inflação se tenha feito sentir, ininterruptamente, durante todo o período --, não se registrou o necessário desfecho, de parte do Palácio do Planalto, de nenhum processo legislativo destinado a tornar efetiva a indispensável revisão geral dos vencimentos dos servidor es da União. Patente, assim, a alegada mora legislativa, de responsabilidade do Presidente da República, que justificou o ajuizamento da presente ação direta de inconstitucionalidade por omissão.' 
9. Ficou claro, portanto, que o Presidente da República teria a obrigação, por força do art. 37, inciso X, da Constituição Federal, de encaminhar, anualmente, projeto de lei estabelecendo o reajuste geral dos servidores públicos federais, com o objetivo de preservar o valor real da remuneração desses servidores. 
10. Em 18/12/2001, após a decisão do Supremo, foi promulgada a Lei 10.331, que regulamentou o citado dispositivo constitucional, prevendo, em seu art. 1º, que as remunerações e subsídios dos servidores públicos dos três poderes seriam revistos no mês de janeiro, sem distinção de índices. A mesma lei também estabeleceu que, para o exercício de 2002, o percentual de reajuste seria de 3,5%. 
11. Já se percebe, nessa primeira lei, que o cumprimento do mandamento constitucional foi mais formal do que material. Pelo menos desde a edição da EC 19/1998 não tinham sido feitas revisões gerais de remuneração. Considerando que a emenda foi promulgada em junho de 1998, já tinham se passado 3 anos e meio até que fosse concedido o primeiro percentual a título de revisão geral. Evidentemente, nesse período a inflação foi muito superior ao percentual de 3,5% previsto na lei. 
12. Essa tendência de cumprimento apenas formal do art. 37, inciso X, da Constituição Federal ficou ainda mais reforçada nos anos subsequentes. Em 2003, o percentual estabelecido foi ainda menor 1% (Lei 10.697/2003) , evidentemente insuficiente para evitar a deterioração do valor real das remunerações. 
13. A partir daí, a única iniciativa que se tem registro nesse sentido é a do Projeto de Lei 4.825/2005, que previa a concessão do percentual de 0,1% de reajuste a todos os servidores públicos. Ou seja, até mesmo o atendimento formal ao preceito constitucional foi esquecido. 
14. Tracei esse retrospecto para demonstrar que, apesar do art. 37, inciso X, da Constituição Federal prever a revisão geral anual da remuneração dos servidores públicos federais, sempre houve uma recalcitrância do Poder Executivo Federal em fazer cumprir esse comando de forma adequada. Na realidade, a opção adotada vem sendo a de conceder reajustes específicos para diversas categorias e não o de promover revisões gerais para todos os servidores públicos. 
15. No que se refere à situação tratada nos autos, interessa em particular o ocorrido em 2004, em que sequer foi encaminhado projeto de lei estabelecendo percentual de reajuste a título de revisão geral. Durante esse exercício, foram promulgadas diversas leis e medidas provisórias, posteriormente convertidas em lei, reajustando a remuneração de inúmeras categorias do Poder Executivo. Dentre elas podem ser citadas as Leis 10.855, 10.862, 10.868, 10.874, 10.876, 10.882, 10.883, 10.907, 10.908, 10.909, 10.910, 10.971, 10.977, 11.008, 11.034 (todas de 2004) , e as Medidas Provisórias 208, 210, 212, 216 (posteriormente convertidas nas Leis 11.053/2004, 11.094/2005, 11.095/2005, 11.090/2005) . 
16. Ressalte-se que o próprio Poder Executivo reconheceu que esses reajustes tiveram o propósito de adequar os patamares de remuneração daqueles servidores, atendendo, ainda que por vias transversas, o propósito das revisões gerais de remuneração, segundo o art. 37, inciso X, da Constituição Federal. Nesse sentido, cabe destacar trecho da justificativa ao já citado Projeto de Lei 4.825/2005, assinada pelos então Ministros da Fazenda e do Planejamento: 
'... 
3. O encaminhamento dessa proposta atende à necessidade de revisão anual geral da remuneração e dos subsídios dos servidores públicos federais dos Poderes Executivos, Legislativo e Judiciário da União, das autarquias e fundações públicas federais, relativa a 2005, dando cumprimento aos atos legais que dispõem sobre o assunto, o que é incorporado à série de medidas já adotadas no âmbito do serviço público. 
4. ... propõe-se o reajuste de zero vírgula um por cento, com efeitos financeiros a partir de 1º de janeiro de 2005, sobre o valor da remuneração e do subsídio, para todos os servidores, sejam eles ativos ou inativos, haja vista que a adoção de outras medidas ao longo de 2004, várias com impacto no corrente exercício financeiro, tais como a reorganização ou a reestruturação de cargos, carreiras, tabelas remuneratórias e benefícios, já garantiram aos servidores ganhos adequados ao presente momento.' 
17. Reconheceu-se, assim, de forma quase que explícita, que a proposição do percentual de 0,1%, claramente insuficiente para recompor as perdas inflacionárias, se justificava ante as medidas tomadas no ano anterior, que teriam garantido a recomposição das remunerações a níveis adequados, já atingindo a finalidade que teria a promoção de uma revisão geral de remuneração. 
18. No âmbito do Poder Legislativo, diante da ausência de encaminhamento de projeto de lei estabelecendo percentual único de reajuste, a título de revisão geral, ante a constatação de que inúmeras categorias profissionais do Poder Executivo vinham sendo contempladas com reajustes que tinham como razão de ser a reestruturação de algumas carreiras, mas também a preservação do valor real das remunerações (objetivo das revisões gerais, mas que não vinham sendo concretizados) , editou-se o Ato Conjunto das Mesas do Senado Federal e da Câmara dos Deputados 1/2004, conferindo aos servidores dessas Casas e do TCU o percentual de reajuste de 15%. 
19. A leitura, tanto do próprio texto desse ato conjunto, como de sua justificativa, evidencia que o propósito do ato foi o de estender aos servidores do legislativo a revisão geral das remunerações que, na prática, havia sido feita apenas em relação aos servidores do executivo (fls. 128/130) : 
'O presente ato consubstancia a extensão, a servidores do Poder Legislativo, do reajuste geral concedido pelo Poder Executivo aos seus servidores, com esteio no art. 37, X, da Constituição Federal, que prevê, com garantia dos servidores públicos, revisão geral na sua remuneração, a ser realizada sempre na mesma data e sem distinção de índices. A mencionada norma constitucional impõe ao Presidente da República o dever de desencadear o Processo de elaboração da lei anual de revisão geral da remuneração dos servidores da União, na qualidade de titular exclusivo da competência para a iniciativa do Processo legislativo específico, nos termos do art. 61, §1º, inciso II, 'a', da CF 
... 
Nesse sentido, o ato ora editado lastreia-se na convicção de ter havido a concessão do reajuste geral de que trata o art. 37, X, da Constituição, em meio a propostas de reestruturação de determinadas carreiras, embora, por omissão, não tenha abrangido todos os servidores da União. 
O percentual de 15% fixado baseia-se em parâmetro extraído do reajuste concedido a diversas carreiras do Poder Executivo, que trazem um índice médio de 15%.' 
20. Esse ato teve sua eficácia suspensa, por decisão de caráter liminar do Supremo Tribunal Federal, no âmbito da ADIn 3.369/DF. Tal ação foi posteriormente considerada prejudicada, em razão da revogação do citado ato pelas Leis 11.169/2005 e 11.170/2005, que concederam aos servidores da Câmara dos Deputados e Senado Federal o reajuste no mesmo percentual estabelecido no ato conjunto 15% e que tiveram como fundamentos fáticos os mesmos que motivaram a edição do citado ato. 
21. Cabe ressaltar que a omissão do Poder Público em editar lei estabelecendo percentual de reajuste da remuneração dos servidores públicos, a título de revisão geral, vem sendo reconhecida pelo próprio Supremo Tribunal Federal, conforme evidenciado na manifestação do Exmº Ministro Carlos Ayres Britto no julgamento da ADIn 3.599/DF (fls. 165/166) : 
'O Ministro Gilmar Mendes até lembrou-me agora, in off, que essa norma de revisão geral, infelizmente, tem sido ineficaz, na prática. Resulta, ao longo do tempo, numa frustração; um comando que não tem sido obedecido pelos Poderes Públicos, em descompasso com a vontade objetiva da Constituição Federal'. 
22. Relevante destacar, inclusive, que no julgamento da mesma ação, o Ministro Cezar Peluso foi até mais longe, ao questionar o aspecto da competência para propor a revisão geral de que trata o art. 37, inciso X, da Constituição Federal, entendendo que tal iniciativa seria de cada um dos Poderes da República (fls. 164/165) (grifos meus) : 
'Na verdade, a norma [art. 37, inciso X, da CF] dirige-se a cada Poder. Impõe a cada Poder a necessidade de, pela iniciativa exclusiva já prevista em outras normas, fazer aprovar uma lei específica. Nesse sentido, é norma cujos destinatários são os Três Poderes. E, depois, estabelece, em favor dos funcionários, uma garantia, que é a de obterem, pelo menos, em cada ano, na mesma data, sem distinção de índice, a reposição do resíduo inflacionário que implicou perda do poder aquisitivo daquela quantidade de moeda representada pelos seus vencimentos. Tal norma não distinguiu entre aumento a título de reestruturação - ou seja lá o que for - e a chamada revisão geral, a não ser para assegurar a todos os funcionários dos Três Poderes esta revisão anual. 
Por isso, a Corte enviou e tem enviado projetos de sua iniciativa para fixar a revisão geral e anual dos vencimentos de seus funcionários. 
De modo que, a mim não me impressiona, nem para argumentar, que as duas leis veiculassem, na verdade, a dita revisão geral. Isso, para mim, não faria nenhuma diferença, porque teria sido aprovada, ainda que em termos de argumentação, por uma lei específica para cada Poder e, portanto, para cada Mesa, como dispõem os artigos 51 e 52.' 
23. De tudo o que foi exposto, portanto, fica patente que os reajustes concedidos pelas Leis 11.169/2005, 11.170/2005 e 11.383/2006 tiveram um conteúdo de revisão geral de remuneração. Por essa razão, entendo legal a incidência do percentual nelas definido sobre as parcelas que os servidores recebem a título de VPNI.' (Grifamos.) 
15. O voto do Ministro Ubiratan Aguiar foi acatado pelos ministros do Plenário do TCU e explicita o caráter de revisão geral das Leis 11.169/2005, 11.170/2005 e 11.383/2006, que estabeleceram reajustes setoriais aos servidores da Câmara dos Deputados, Senado Federal e Tribunal de Contas da União. 
16. No Acórdão 2888/2008-TCU-Plenário, o e. Relator em seu voto fez uma análise histórica que permearam a necessidade de edição das referidas leis: 
a) um quadro de omissão reiterada (ano após ano) de iniciativa do Presidente da República em sua obrigação constitucional de enviar ao Congresso Nacional Projeto de Lei para reajuste geral dos servidores; 
b) diante da patente omissão de iniciativa legislativa, declarada inclusive pelo STF na Ação Direta de Inconstitucionalidade por Omissão 2.061/DF, o então Presidente da República passou a propor reajustes anuais, de caráter meramente formal e material, já que os percentuais eram muito abaixo da inflação (3,5%, 1%, chegando ao cúmulo de oferecer míseros 0,1%) ;
c) em contrapartida inúmeras categorias do Poder Executivo foram agraciadas com reajustes setoriais, a título de reestruturação de algumas carreiras; 
d) tal fato provocou as Casas do Legislativo tomarem a iniciativa de deflagrarem projetos de leis, posteriormente transformados nas Leis 11.169/2005, 11.170/2005 e 11.383/2006, que embora específicos, tiveram 'um conteúdo de revisão geral de remuneração', reconhecido pelo STF e pelo Plenário do TCU; 
e) assim, reconhecido o conteúdo de revisão geral das leis, o Acórdão 2888/2008-TCU-Plenário, refutou a representação do MPTCU, para entender a possibilidade legal a incidência do reajuste percentual nelas definido sobre as parcelas que os servidores recebem a título de VPNI. 
17. Não satisfeito, o MPTCU na ocasião interpôs recurso de pedido de reexame, tendo mais uma vez o Plenário dessa Corte de Contas, ratificado o entendimento de que as Leis 11.169/2005, 11.170/2005 e 11.383/2006, tiveram sim um caráter de revisão geral, conforme decisão proferida pelo Acórdão 262/2011-TCU-Plenário, relator o Ministro Valmir Campelo: 
'Sumário: PEDIDO DE REEXAME. REPRESENTAÇÃO FORMULADA PELO MINISTÉRIO PÚBLICO JUNTO AO TCU. QUESTIONAMENTO A RESPEITO DA LEGALIDADE DA APLICAÇÃO DOS PERCENTUAIS PREVISTOS NAS LEIS 11.169/2005, 11.170/2005 E 11.383/2006 SOBRE A PARCELA DENOMINADA VPNI. DELIBERAÇÃO DO TCU RECONHECENDO A LEGALIDADE DO PROCEDIMENTO, TENDO POR IMPROCEDENTE A REPRESENTAÇÃO. ALEGAÇÕES TRAZIDAS NA PEÇA RECURSAL CONSIDERADAS INSUFICIENTES PARA ALTERAR O ENTENDIMENTO MANIFESTADO PELO TCU NA FASE ANTERIOR DO PROCESSO. CONHECIMENTO. NEGATIVA DE PROVIMENTO.'
18. O voto do Ministro relator enfrentou cada uma das argumentações do MPTCU recorrente, sendo que quanto à questão da incidência dos reajustes à VPNI, observou:
' (...) 
Razão nº 8 do MP: no plano do direito positivo pátrio, a moldura normativa das VPNIs não comportaria tratamento desigual, porquanto não haveria especificidade a justificar diferenciação entre os detentores de VPNI integrantes dos quadros de pessoal do Senado Federal, da Câmara dos Deputados ou do TCU e o restante do funcionalismo, sujeito, por força da Lei 9.527/1997 (art. 15) e da Medida Provisória 2.225-45/2001 (art. 3º) , somente às revisões gerais anuais, sendo que a incidência dos 15%, objeto das leis em referência, sobre as VPNIs dos servidores do Legislativo traduziria privilégio não amparado em circunstâncias concretas e ofensivo à legislação de regência da matéria, pois o princípio da isonomia determinaria a imposição legal de tratamento igualitário aos que ostentam situação jurídica igual. 
64. Sobre o questionamento acima, creio necessário ter em mente que, para fins do atendimento ao princípio da isonomia, não se pode ver na situação da qual se trata a remuneração em parcelas, mas sim no seu todo, pois foi sobre o respectivo montante que incidiu o reajuste de 15%, conforme demonstrado na análise procedida quanto ao contido na razão nº 5 do MP. 
65. Nesse contexto, impõe-se repetir que foi intenção do legislador, mediante leis especiais, repor perdas inflacionárias observadas na remuneração dos servidores do Poder Legislativo, sendo impossível o alcance desse objetivo sem a extensão do reajuste à VPNI.
 (...) '
19. Na ocasião o MPTCU também questionou que se as Leis 11.169/2005, 11.170/2005 e 11.383/2006 fossem entendidas como veiculadoras de reajuste geral, então teriam de ser declaradas inconstitucionais por vício de iniciativa, e aí não poderia haver reajuste de 15% sobre parcela alguma. 
20. Sobre estas razões, se posicionou o Ministro Valmir Campelo:
' (...) 
71. A respeito desta última razão do MP, creio ter este relator conseguido demonstrar ao longo do voto (itens 19 a 24) não haver vício de iniciativa nas sobreditas leis, ainda que elas sejam veiculadoras de reajuste geral. 
72. Repetindo o que já foi registrado anteriormente, o inciso X do art. 37 da CF não impede ao Poder Legislativo - antes autoriza - a iniciativa de lei específica para fixar ou alterar a remuneração de seus servidores, a qualquer título, consoante reconhecido pelo STF, nos autos da Ação Direta de Inconstitucionalidade nº 3.599-1, movida pelo Presidente da República.
 (...) '
21. Diferentemente do que alegou a unidade técnica, os Acórdãos 2888/2008 e Acórdão 262/2011-TCU-Plenário dessa Corte de Contas, foram a fundo, basearam-se em fatos históricos, na Lei 9.527/1997 e na jurisprudência do STF e se tornaram referência firme sobre a matéria. 
22. Não podem ser ainda, sequer ser considerados exemplares de jurisprudência 'superada', já o Pleno dessa Corte não mais se pronunciou sobre o tema e nem mudou o entendimento fixado nos referidos julgados. 
23. Assim, por anos os Acórdão 2888/2008-TCU-Plenário, apontaram sim um norte, uma solução justa e pacifica da matéria, estabelecendo justiça aos servidores atingidos, ao não permitir um congelamento disfarçado de mera omissão, das parcelas integrantes da remuneração dos servidores públicos - a exemplo da VPNI -, através de uma manobra - constitucionalmente condenada pelo STF - conduzida pelos Chefes do Poder Executivo à época, de não levar a efeito sua obrigação constitucional de dar início ao processo legislativo de reajustar anualmente a remuneração geral dos servidores da União, enquanto isso, através de leis esparsas, de efeitos específicos, privilegiava com reajustes algumas categorias de sua alçada, sob o nome de reestruturação de carreiras do Executivo. 
24. Na oportunidade, ao emitir os Acórdão 2888/2008-TCU-Plenário do TCU buscou, como bom intérprete da lei, privilegiar a VONTADE DO LEGISLADOR, cuja intenção foi 'mediante leis especiais, repor perdas inflacionárias observadas na remuneração dos servidores do Poder Legislativo, sendo impossível o alcance desse objetivo sem a extensão do reajuste à VPNI'. 
25. O Plenário do TCU também convolou o entendimento do Relator Valmir Campelo, que louvado em decisão do STF quando do julgamento da Ação Direta de Inconstitucionalidade 3.599-1, se manifestou que 'o inciso X do art. 37 da CF não impede ao Poder Legislativo - antes autoriza - a iniciativa de lei específica para fixar ou alterar a remuneração de seus servidores, a qualquer título'. 
26. A vontade do Legislador consta expressamente da Justificação do Projeto de Lei do Senado 371, de 2004 (doc2) , posteriormente transformada na Lei 11.170/2005, que alterou (reajustou) em 15% (quinze por cento) a remuneração dos servidores do Senado Federal a partir de 1º de novembro de 2004, verbis:
'JUSTIFICAÇÃO 
O art. 37, X, da Constituição Federal, na redação dada pela Emenda Constitucional 19, de 1998, determina a revisão geral anual da remuneração dos servidores públicos, sempre na mesma data e sem distinção de índices. 
A revisão anual obrigatória foi aplicada, nos anos de 2002 e 2003, respectivamente, pelas Leis 10.331, de 18 de dezembro de 2001, e 10.697, de 2 de julho de 2003. 
No ano de 2004, contudo, o Poder Executivo optou por promover a revisão não por um único diploma legal, de caráter geral, mas editar diversas normas que, efetivamente, adotam essa providência de forma localizada para cada uma das várias carreiras e categorias funcionais (...) . 
Com o objetivo de alterar a remuneração dos servidores do Federal, tal como já deferido aos diversos servidores do Poder Executivo no ano de 2004, apresentamos o presente projeto de lei.' (Grifos.) 
27. Como se vê a intenção do Legislador foi conceder reajuste aos servidores do Senado Federal, em caráter de reajuste geral, com base no art. 37, X, da Constituição Federal vigente à época, cuja competência do Poder Legislativo foi ratificada pelo próprio STF. 
28. Trazendo essa mesma linha de entendimento adotada pelo STF e pelo próprio TCU, conforme decisões proferidas pelo PLENÁRIO dessa Corte de Contas, o que se vê com relação às LEIS 13.302/2016 e 13.323/2016, é a mesma INTENÇÃO, o LEGISLADOR, com o intuito de suprir nova omissão de iniciativa do Poder Executivo, visou promover novo reajuste de caráter geral. 
29. Assim, pela Lei 3.302/2016, foi reajustada a remuneração dos servidores do Senado Federal e pela Lei 13.323/2016, se reajustou a remuneração dos servidores da Câmara dos Deputados. 
30. O Projeto de Lei do Senado 553/2015 (doc3) que posteriormente se transformou na Lei 13.302/2016, foi assim justificado: 
'JUSTIFICAÇÃO 
A Comissão Diretora do Senado Federal submete à apreciação de seus pares o presente Projeto, alinhado com o proposto pelo Poder Executivo aos seus servidores para os exercícios de 2016 a 2019, nos termos do Ofício do Ministro de Estado do Planejamento, Orçamento e Gestão 167/MP, de 2015. 
Essa proposição, portanto, objetiva repor, tanto quanto possível dentro do escopo do esforço fiscal realizado pelo Governo Federal, o impacto inflacionário dos próximos exercícios e representará, para o exercício de 2016, um impacto no montante de 174,6 milhões de reais (incluindo-se despesas primárias e financeiras) , decrescentes ao longo dos anos que se sucederão, em virtude da redução do percentual de reajuste, nos termos do disposto no parágrafo único do art. 1º.' (Grifos.) 
31. No curso do processo legislativo, o PLS 553/2015 recebeu emendas, uma delas posteriormente nominada Emenda 4, de autoria do Senador Paulo Paim, dando nova redação ao art. 1º, caput do PLS: 
'Dê-se ao art. 1º, caput do Projeto de Lei do Senado 553, de 2015, a seguinte redação: 
'Art. 1º As Tabelas de Vencimentos Básicos dos Servidores constantes do Anexo I da Lei nº 12.300, de 28 de julho de 2010, e demais parcelas de natureza remuneratória devidas aos ocupantes de cargo efetivo do Quadro de Pessoal do Senado Federal, ficam reajustadas em 21,3% (vinte e um inteiros e três décimos por cento) . 
..................................' (Grifamos.) 
32. Na ocasião justificou o autor da Emenda 4 ao PLS 553/2015 (doc4) , Senador Paulo Paim: 
'JUSTIFICAÇÃO 
O art. 1º do Projeto de Lei do Senado 553, de 2015, reajusta, nos percentuais propostos, as Tabelas de Vencimento. 
Como se trata de reajuste concedido a título de revisão geral, em caráter uniforme a todos os servidores, a sua incidência deve se dar sobre todas as parcelas que compõem a remuneração, mesmo as que não são calculadas sobre o vencimento básico. E, nesse sentido, o Projeto de Lei da Câmara 2.742, de 2015, que trata da mesma situação na Câmara dos Deputados, prevê a aplicação dos mesmos índices de reajuste à remuneração dos servidores: 
'Art. 1º A remuneração dos servidores integrantes do Quadro de Pessoal da Câmara dos Deputados fica reajustada nos seguintes percentuais: ...' SF/15186.06667- 74  
Dessa forma, para que não haja dúvidas quanto ao real alcance da norma e sua conformidade com a Carta Magna, impõe-se o acatamento da presente Emenda.'
33. A Emenda 4 foi aprovada em parecer (doc5) pelo Relator do PLS 553/2015, Senador Vicentinho Alves, e assim incorporada ao texto do então projeto de lei: 
'PARECER Nº 1184-A , DE 2015 
Da COMISSÃO DIRETORA, sobre as Emendas de Plenário ao Projeto de Lei do Senado 553, de 2015, da Comissão Diretora, que altera a Lei 12.300, de 28 de julho de 2010. 
RELATOR: Senador VICENTINHO ALVES 
 (...) II - ANÁLISE 
Opinamos pelo acolhimento da Emenda 2, uma vez que se trata, indiscutivelmente, de proposta que, sem aumentar despesas e estribada no princípio da estabilidade das relações jurídicas, visa, simplesmente, a deixar claros os efeitos da decisão tomada por esta Casa quando da aprovação do projeto de lei que deu origem à Lei 12.300, de 2010. 
Na mesma direção, manifestamo-nos favoravelmente à Emenda 4, que se volta a deixar claros os efeitos do PLS 553, de 2015, deixando claro o efeito nas parcelas remuneratórias devidas aos servidores desta Casa que não sejam derivadas do vencimento básico.' (Grifamos.) 
34. O citado PLS 553/2015 foi aprovado com a redação da Emenda 4 acima, e encaminhado à Câmara dos Deputados, onde também foi aprovado e posteriormente levado à sanção do Presidente da República, se tornando por fim na Lei 13.302/2016. 
35. Repare que o que consta dos anais do processo legislativo que culminou na Lei 13.302/2016, explicitou a vontade do legislador:	
1º) dar caráter geral ao reajuste concedido aos servidores do Senado Federal (assim como fora com relação às Leis nº s 11.169/2005, 11.170/2005 e 11.383/2006) ; 
2º) espancar qualquer dúvida de interpretação quanto à aplicação à remuneração e demais parcelas remuneratórias dos servidores do Senado Federal. 
36. O motivo por trás da proposição do PLS 553/2015 e Emenda 4, ao final transformada na Lei 13.302/2016, é que se observou o mesmo padrão de conduta do Chefe do Poder Executivo que motivou as Leis 11.169/2005, 11.170/2005 e 11.383/2006: a) nova omissão de iniciativa do Presidente da República em deflagrar o projeto de lei de reajuste geral anual; b) não obstante, o Poder Executivo seguiu concedendo reajustes às diversas categorias daquele Poder2 ; c) o Poder Legislativo e o Poder Judiciário, por iniciativa de cada Casa e do próprio STF, autorizados pelo art. 37, X, da Constituição Federal, somente estendeu aos servidores dos seus respectivos quadros de pessoal, os mesmos percentuais de reajustes dado pelo Poder Executivo a seu pessoal, a fim de repor o impacto inflacionário, o que foi feito no caso do Senado Federal pela Lei 13.302/2016, conforme consta da Justificação do PLS 553/2015 que deu origem à lei. 
37. Na fundamentação do Acórdão 2514/2022-TCU-Primeira Câmara, ora embargado, afirma-se que 'o Acórdão 262/2011-TCU-Plenário, citado pelo recorrente, tratou especificamente das Leis 11.169/2005, 11.170/2005 e 11.383/2006', reconhecendo serem 'leis específicas com caráter de revisão geral', mas que 'não há aderência entre esse precedente e o caso aqui examinado'. 
1º - Omissão: 
a) em primeiro lugar, na decisão embargada, afirma-se que 'não há aderência', com o Acórdão 262/211-Plenário, mas não se enfrenta a questão da similaridade levantada no recurso de pedido de reexame apresentado pelo embargante, quanto ao caráter geral da Lei 13.302/2016, que igualmente, conforme demonstrado, estendeu aos servidores reajuste repassado pelo Poder Executivo a seus servidores; 
b) em segundo lugar, porque ao fundamentar o acórdão, o relator faz uma interpretação, sem lançar mão do contexto histórico que deu origem à edição da Lei 13.302/2016. Pois, a época, vigorava (assim como em 2003, 2004 e 2005) , uma patente omissão de iniciativa do Chefe do Poder Executivo para propor projeto de lei de revisão geral, mas que a contrario sensu concedia aumentos às carreiras do Executivo, sem contemplar os demais Poderes, em idêntico contexto ao que antecedera a edição das Leis 11.169/2005, 11.170/2005 e 11.383/2006. 
38. Esta similaridade deve ser discutida e respondida por essa 1ª. Câmara.
2º - Contradição:
39. Ao mesmo tempo em que na fundamentação do acórdão embargado se reconhece que o Plenário do TCU nos Acórdão 2888/2008-TCU-Plenário e 262/2011-Plenário declarou o caráter de reajuste geral das normas específicas - Leis 11.169/2005, 11.170/2005 e 11.383/2006 -, para permitir sua incidência sobre a VPNI, deixa de se reconhecer o mesmo caráter de reajuste geral na reposição promovida pela Lei 13.302/2016, para desta feita considerar ilegal sua aplicação sobre a VPNI. 40. Veja que no site 'Senado Notícias', matéria produzida pela Agência Senado, à época da aprovação do PLS 553/2015, destacou:
' (...) 
41. Portanto, foi explícita a preocupação do Legislador em deixar clarividente e patente a chamada mens legis, ou seja, a vontade da lei, seja em sua Justificativa, seja na emenda ao projeto, seja no parecer, bem como no texto legal, tudo a fim de evitar, incompreensões ou confusões por parte dos intérpretes da lei, como a que se vê no acórdão embargado. O bom intérprete busca o ESCOPO DA LEI. 
42. Assim, no intuito de deixar claro e patente o caráter de reajuste geral do projeto posteriormente transformado em Lei 13.302/2016, o legislador evidenciou no art. 1º da norma, o texto introduzido no projeto pela referida Emenda 04: 
'Art. 1º As Tabelas de Vencimentos Básicos dos Servidores constantes do Anexo I da Lei 12.300, de 28 de julho de 2010, e demais parcelas de natureza remuneratória devidas aos ocupantes de cargo efetivo do Quadro de Pessoal do Senado Federal, ficam reajustadas em 21,3% (vinte e um inteiros e três décimos por cento) .'
43. Portanto, o legislador não deixou margem para dúvidas interpretativas, já que o art. 1º da Lei 13.302/2016 diz claramente que reajusta vencimentos e 'demais parcelas de natureza remuneratória'. 
44. Não se perca de vista que a Lei 8.852/1994, no art. 1º, inciso III, incluiu como remuneração a soma dos vencimentos, adicionais de caráter individual e demais vantagens, inclusive a prevista no art. 62 da Lei 8.112/1990 ou outra paga sob este fundamento. 
45. Nas palavras do e. Ministro Valmir Campelo, quando do julgamento do Acórdão 262/2011-TCU-Plenário-TCU: (...) 
'De tudo o que foi exposto, portanto, fica patente que os reajustes concedidos pelas Leis 11.169/2005, 11.170/2005 e 11.383/2006 tiveram um conteúdo de revisão geral de remuneração. Por essa razão, entendo legal a incidência do percentual nelas definido sobre as parcelas que os servidores recebem a título de VPNI.
 (...) '
46. Em tudo as conclusões do Ministro Valmir Campelo, relator do Acórdão 262/2011-TCU-Plenário-TCU, também se aplicam à Lei 13.302/2016 e sua incidência para fins do reajuste da parcela remuneratória do VPNI. 
47. Há de prevalecer o entendimento esposado na decisão embargada, representará o congelamento da vantagem que é parte da remuneração dos servidores, por meio de um artifício não constitucional que foi a omissão deliberada do Presidente da República de não deflagrar uma lei de reajuste geral para todo o funcionalismo, o que não é objetivo do legislador. 
IV. UNIFORMIZAÇÃO DE JURISPRUDÊNCIA 
48. Outro aspecto a ser questionado no Acórdão embargado, diz respeito à afirmação constante do voto que o fundamenta, no seguinte sentido: 
' (...) 
5. Todavia, a jurisprudência do TCU é uníssona quanto ao entendimento de que a Lei 13.302/2016, que reajustou a remuneração dos servidores do Senado Federal e disciplinou o pagamento de parcelas remuneratórias devidas a esses servidores, não se caracteriza como lei de revisão geral da remuneração dos servidores públicos federais e, assim, não autoriza a atualização da VPNI, nos termos do § 1º do art. 15 da Lei 9.527/1997. (...) ' (Grifamos.) 
49. Com as devidas escusas ao e. Relator, diversamente da afirmação acima, é de se destacar que não há uniformidade no Tribunal de Contas da União quanto à questão. 
50. É que neste momento vários entendimentos do TCU - seja das Câmaras, seja do Plenário -, continuam a não apontar qualquer vício legal ou de regularidade no fato de reajustes (recomposição) promovidos pelas leis específicas, mas com caráter de reajuste geral, incluírem as chamadas VPNIs decorrentes da incorporação dos 'quintos/décimos'. 
51. Também se mostra relevante ressaltar que o entendimento de que a revisão remuneratória concedida pela Lei 13.302/2016 não seria revisão geral concedida aos servidores do Senado Federal, na forma do inciso X do art. 37 c/c art. 52, XX, da Constituição Federal, não é pacificado no âmbito do Tribunal de Contas da União, verificando-se a ocorrência de posicionamentos divergentes nas decisões prolatadas. 
52. Tal fato ressalta a presença de outra contradição uma vez que os acórdãos, apontados pelo relatório da decisão embargada como sendo jurisprudência 'superada' e a posição adotada no Acórdão 2514/2022, classificada no voto do e. Relator como posição 'uníssona' da Corte, não representam a realidade do Tribunal de Contas, pois existem diversos acórdãos que ratificaram o reajuste de VPNI pela Lei 13.302/2016, que concedeu reajuste geral aos servidores do SF. 
53. A fim de demonstrarmos melhor, o Serviço de Aposentadoria de Servidores do Embargante listou abaixo os servidores cuja aposentadoria foi julgada legal pelo TCU em 2022, considerando a percepção da parcela VPNI com os reajustes concedidos:
	Servidor
	Processo
	Acórdão

	Ana Maria de Oliveira Machado
	Processo 037.940/2021-0
	110/2022-1ª Câmara

	Clarinda Hilaria da Silveira
	Processo 037.940/2021-0
	110/2022-1ª Câmara

	Dayse da Rocha
	Processo 037.940/2021-0
	110/2022-1ª Câmara

	José Ribamar Silva
	Processo 037.940/2021-0
	110/2022-1ª Câmara

	Vera Lucia Pinheiro Lameirão
	Processo 037.940/2021-0
	110/2022-1ª Câmara

54. Também há outros acórdãos, julgados no ano de 2022, cujos proventos incluem a vantagem VPNI, regularmente submetida aos reajustes previstos na Lei 13.302/2016, sem que o TCU tenha aludido qualquer ilegalidade. 
55. Embora os atos de aposentadoria tenham sido julgados ilegais, a fundamentação foi por motivos diversos, mas nenhum deles aludindo eventual irregularidade quanto à revisão geral remuneratória concedida pela Lei 13.302/2016.
56. Citam-se:
	Nome 
	Decisão
	Interessado tem VPNI?
	Reajustes considerados ilegais?

	Nileide Helena Monturil Rodrigues Ramos
	Acórdão 362/2022-TCU-Primeira Câmara
	Sim
	Não

	José Manuel do Nascimento
	Acórdão 1066/2022-TCU-Segunda Câmara
	Sim
	Não

	Luciana Maria Feijó Sampaio
	Acórdão 1063/2022-TCU-Segunda Câmara
	Sim
	Não

	Ednalva Honda Xavier
	Acórdão 1065/2022-TCU-Segunda Câmara
	Sim
	Não

	Rachel Alves Massanori Nariyoshi
	Acórdão 1924/2022-TCU-Primeira Câmara
	Sim
	Não

	Jovones Elias Batista
	Acórdão 2019/2022-TCU-Primeira Câmara
	Sim
	Não

	Ana Cristina Correa Miranda
	Acórdão 1735/2022-TCU-Segunda Câmara
	Sim
	Não

	Sandra Claudia Costa Bastos
	Acórdão 1247/2022-TCU-Segunda Câmara
	Sim
	Não

	Angela Cristina Viana
	Acórdão 1736/2022-TCU-Segunda Câmara
	Sim
	Não

	Carlos Augusto Inocente
	Acórdão 1739/2022-TCU-Segunda Câmara
	Sim
	Não

	Walter Ribeiro Valente Júnior
	Acórdão 2244/2022-TCU-Primeira Câmara
	Sim
	Não

	Basílio da Costa
	Acórdão 2229/2022-TCU-Primeira Câmara
	Sim
	Não

57. Portanto, considerando as omissões e contradições apontadas nos presentes Embargos de Declaração quanto ao Acórdão 2514/2022, quanto à análise de todos os pontos apresentados pelo Senado Federal no pedido de reexame e, ainda, divergências de entendimento no âmbito do próprio TCU, verifica-se ao menos a necessidade de instauração de Incidente de Uniformização de Jurisprudência, procedimento previsto no art. 91 do RITCU, em razão de todos os acórdãos nas Tabelas 1 e 2, acima listados, a fim de pacificar assunto no âmbito dessa eg. Corte de Contas. 
58. A existência de julgamentos não uniformes acarreta tratamento não isonômico em face dos administrados e insegurança jurídica para toda a Administração Pública. 
59. Por derradeiro, deve-se levar em conta ainda os custos inerentes à implantação e exclusão de alterações em aposentadorias e pensões e a escassez dos serviços do Embargante para lidar com tais contingências decorrentes de decisões discrepantes até que sobrevenha a devida uniformização. 
V. PEDIDOS 
60. Ante o exposto, requerem-se: 
a) a admissão destes embargos para que liminarmente se lhes confira efeito suspensivo, à irresignação na forma do art. 287, § 3º, do RITCU; 
b) A instauração do procedimento de uniformidade previsto no art. 91 do RITCU, a fim de se ratificar o entendimento sobre a regularidade/legalidade do reajuste incidente sobre as VPNIs (quintos/décimos) e sobre a VPNI, aplicados em razão das Leis 13.302/2016, tendo em vista o seu conteúdo de revisão geral de remuneração, tal qual considerado pelo Plenário do TCU quando do julgamento do Acórdão 252/2011-TCU-Plenário; e
c) o processamento destes embargos de declaração, conferindo-lhe efeitos infringentes na forma do art. 287, § 7º, do RITCU e ao final dar-lhe provimento no sentido de reconhecer e suprir as omissões e contradições suscitadas ao Acórdão 2.514/2022, dessa Colenda Primeira Câmara, notadamente reformando aquela decisão no sentido de declarar a natureza de reajuste geral da Lei 13.302/2016, bem como a legalidade da aplicação do reajuste à VPNI, e consequentemente a regularidade do ato de aposentadoria da ex-servidora Eliane Nunes Dias."
	É o relatório.

não há

Não atuou

EMBARGOS DE DECLARAÇÃO. APOSENTADORIA. INCORPORAÇÃO DE QUINTOS APÓS A LEI 9.624/1998. REAJUSTAMENTO INDEVIDO DOS QUINTOS INCORPORADOS. ILEGALIDADE. NEGATIVA DE REGISTRO. PEDIDO DE REEXAME. CONHECIMENTO. INSUFICIÊNCIA DOS ARGUMENTOS. NEGATIVA DE PROVIMENTO. CONHECIMENTO DOS EMBARGOS. AUSÊNCIA DOS VÍCIOS APONTADOS. REJEIÇÃO.

APOSENTADORIA (APOS)

não atuou

Atendidos os requisitos de admissibilidade, os embargos de declaração opostos pelo Senado Federal contra o Acórdão 2514/2022-TCU-Primeira Câmara podem ser conhecidos. O acórdão embargado negou provimento a pedido de reexame interposto pelo Senado Federal contra o Acórdão 13362/2021-TCU-Primeira Câmara, por meio do qual foi considerado ilegal o ato de aposentadoria em nome de Eliane Nunes Dias, devido à incorporação de função comissionada posteriormente à Lei 9.624/1998 e, ainda, em razão do reajuste dessa parcela.
2.	Embora os embargos sejam extensos, deles se podem extrair, objetivamente, as seguintes omissões e contradições que maculariam a decisão embargada:
a) omissão, ao não enfrentar a questão da similaridade, levantada no pedido de reexame, quanto ao caráter geral da Lei 13.302/2016, que teria estendido aos servidores do Senado reajuste repassado pelo Poder Executivo aos seus servidores;
b) omissão, por não considerar que, na época da edição da Lei 13.302/2016, vigorava uma omissão de iniciativa do Chefe do Poder Executivo para propor projeto de lei de revisão geral, mas que concedia aumentos às carreiras do executivo, em idêntico contexto ao que antecedera a edição das Leis 11.169/2005, 11.170/2005 e 11.383/2006;
c) contradição quando se reconhece, na fundamentação do acórdão embargado, que o Plenário do TCU, nos Acórdãos 2.888/2008 e 262/2011, declarou o caráter de reajuste geral das normas específicas (Leis 11.169/2005, 11.170/2005 e 11.383/2006) para permitir sua incidência sobre a VPNI, e se deixa de reconhecer o mesmo caráter de reajuste geral na reposição promovida pela Lei 13.302/2016, para considerar ilegal sua aplicação sobre a VPNI;
d) contradição, uma vez que os acórdãos apontados pelo relatório da decisão embargada como sendo jurisprudência superada, e a posição adotada no Acórdão 2514/2022-TCU-Primeira Câmara, classificada no voto como posição "uníssona" da Corte, não representam a realidade do Tribunal de Contas, pois existiriam diversos acórdãos que ratificam o reajuste de VPNI pela Lei 13.302/2016.
3.	Passando ao exame de cada um dos pontos, apresento as seguintes considerações, obedecendo à mesma ordem em que foram apresentados:
a) o relatório e o voto que fundamentam o acórdão embargado foram claros em estabelecer que a exigência prevista na Lei 9.527/1997 para a majoração de VPNIs, a saber, que o reajuste é possível apenas quando ocorrer a revisão geral da remuneração dos servidores públicos federais, não foi satisfeita. Isso porque as revisões gerais da remuneração do funcionalismo federal dependem de lei de iniciativa privativa do Chefe do Poder Executivo, o que obviamente não é o caso da Lei 13.302/2016, dirigida especificamente aos servidores do Senado Federal;
b) a suposta omissão decorrente de, alegadamente, não ter sido considerada a falta de iniciativa do Chefe do Poder Executivo para apresentar um projeto de lei de revisão geral de vencimentos não ocorreu. Na verdade, o acórdão recorrido, bem assim o relatório e voto que o fundamentam, centrou esforços em demonstrar que a Lei 13.302/2016 é um instrumento que concedeu um reajuste setorial, não satisfazendo, assim, a condição estabelecida na Lei 9.527/1997 para o reajustamento de VPNI. Cabe relembrar, também, que, de acordo com sólida jurisprudência desta Corte, o julgador não está obrigado a apreciar todos e cada um dos argumentos apresentados pela parte, sendo suficiente que se atenha àqueles bastantes à formação de sua convicção sobre a matéria;
c) a primeira contradição alegada não ocorreu, uma vez que não houve o reconhecimento, na fundamentação do acórdão embargado, do caráter geral das normas específicas mencionadas. O que se afirmou é que o Acórdão 262/2011-TCU-Plenário tratou de outras leis, que promoveram reajustes setoriais, e que, diferentemente da situação aqui examinada, foram entendidas como possuidoras da natureza de revisão geral. Precisamente por essa razão afirmei que não há aderência entre o precedente invocado (Acórdão 262/2011-TCU-Plenário) e o caso aqui tratado;
d) em relação à segunda suposta contradição, cabe enfatizar que, segundo ampla jurisprudência deste Tribunal, sedimentada no seguinte enunciado da Jurisprudência Selecionada, "a contradição a ser sanada em sede de embargos deve estar contida nos termos da própria decisão embargada. Não se configura pressuposto dos embargos de declaração suposta contradição entre o acórdão embargado e o ordenamento jurídico, a doutrina, a jurisprudência, as peças do processo ou mesmo outras deliberações adotadas pelo Tribunal" (Acórdão 2972/2012-TCU-Plenário, relator o Ministro Aroldo Cedraz) . Sendo assim, a aparente contradição entre a deliberação embargada e outros julgados do Tribunal não é a contradição a ser sanada pela via estreita dos embargos de declaração.
4.	Para trazer mais clareza sobre a natureza restrita do reajuste concedido por meio da Lei 13.302/2016, transcrevo a seguir trecho do voto condutor do Acórdão 3229/2022-TCU-Primeira Câmara, relator: Ministro-Substituto Augusto Sherman Cavalcanti, que abordou com brilhantismo o tema, ao tratar de pedido de reexame interposto pelo Senado Federal:
"9. Como visto, a irresignação do Senado Federal se restringe ao juízo de ilegalidade firmado sobre o reajustamento, com esteio na Lei 13.302/2016, da VPNI associada ao 'quintos'.
10. A propósito, são os seguintes os principais dispositivos de regência da matéria (destaques acrescentados) :
Lei 8.112/1990
'Art. 41. Remuneração é o vencimento do cargo efetivo, acrescido das vantagens pecuniárias permanentes estabelecidas em lei.
............................................................................................................................................
Art. 62-A. Fica transformada em Vantagem Pessoal Nominalmente Identificada - VPNI a incorporação da retribuição pelo exercício de função de direção, chefia ou assessoramento, cargo de provimento em comissão ou de Natureza Especial a que se referem os arts. 3º e 10 da Lei 8.911, de 11 de julho de 1994, e o art. 3º da Lei 9.624, de 2 de abril de 1998.
Parágrafo único. A VPNI de que trata o caput deste artigo somente estará sujeita às revisões gerais de remuneração dos servidores públicos federais.'
Constituição Federal
'Art. 37. A administração pública direta e indireta de qualquer dos Poderes da União, dos Estados, do Distrito Federal e dos Municípios obedecerá aos princípios de legalidade, impessoalidade, moralidade, publicidade e eficiência e, também, ao seguinte:
............................................................................................................................................
X - a remuneração dos servidores públicos e o subsídio de que trata o § 4º do art. 39 somente poderão ser fixados ou alterados por lei específica, observada a iniciativa privativa em cada caso, assegurada revisão geral anual, sempre na mesma data e sem distinção de índices'.
Lei 10.331/2001
'Art. 1º As remunerações e os subsídios dos servidores públicos dos Poderes Executivo, Legislativo e Judiciário da União, das autarquias e fundações públicas federais, serão revistos, na forma do inciso X do art. 37 da Constituição, no mês de janeiro, sem distinção de índices, extensivos aos proventos da inatividade e às pensões.'
11. Pois bem, na dicção do art. 41 da Lei 8.112/1990, é fora de dúvida que a VPNI alusiva aos antigos 'quintos/décimos' de funções comissionadas constitui 'vantagem pecuniária permanente estabelecida em lei' e, dessa forma, integra o conceito de 'remuneração'.
12. Sem embargo, o mesmo estatuto que define o termo 'remuneração' distingue a 'VPNI dos quintos' e fixa as balizas para o seu reajustamento: exclusivamente mediante revisões gerais de remuneração dos servidores públicos (parágrafo único do art. 62-A) .
13. Aqui, a aplicação do princípio da especialidade já resolve a aparente antinomia discutida nos autos: a norma que instituiu a VPNI e disciplina, em específico, seu critério de reajustamento ao longo do tempo (Lei 8.112/1990) prevalece sobre a norma que dispôs, em caráter pontual e genérico, sobre o reajuste da remuneração dos servidores do Senado Federal (Lei 13.302/2016) .
14. Mas, para além disso, o fato é que a Lei 8.112/1990, estatuto jurídico do funcionalismo federal, norma de iniciativa privativa do Presidente da República, não poderia ter seus efeitos mitigados por norma de iniciativa do Poder Legislativo, caso da Lei 13.302/2016.
15. Assim, tratando-se os 'quintos/décimos' de vantagem de natureza tipicamente estatutária - e não de retribuição contemplada em algum particular plano de carreira -, há de prevalecer, na espécie, seja pela observância do princípio da especialidade, seja pela prerrogativa constitucionalmente atribuída ao Chefe do Poder Executivo para a propositura de leis que disponham sobre o regime jurídico do funcionalismo, a regra estabelecida no art. 62-A, parágrafo único, da Lei 8.112/1990.
16. Posto isso, de outra parte, não há como dissociar a expressão 'revisão geral de remuneração dos servidores públicos federais', fixada no estatuto, da 'revisão geral anual [da remuneração dos servidores públicos]' estabelecida na Constituição. Esta, a propósito, também de iniciativa privativa do Presidente da República, é feita 'sem distinção de índices', característica que igualmente desqualificaria, como 'revisão geral', o reajuste previsto na Lei 13.302/2016, concedido apenas aos servidores do Senado.
17. Por fim, lembro que a distinção entre 'reajuste de remunerações e subsídios por lei específica' (ou 'reajuste setorial', como denomina a recorrente) , caso da Lei 13.302/2016, e 'revisão geral de remunerações e subsídios', caso, por exemplo, da Lei 10.697/2003, foi exposta com meridiana clareza pela Suprema Corte no julgamento da ADI 3.968, cuja ementa, por seu didatismo, peço licença para transcrever parcialmente (ênfase acrescentada) :
'AÇÃO DIRETA DE INCONSTITUCIONALIDADE. ARTIGOS 2º, 5º E 9º, PARTE FINAL, DA LEI 15.512/2007 DO ESTADO DO PARANÁ. CONCESSÃO, A PAR DE ÍNDICE GERAL DE CORREÇÃO SALARIAL PARA TODAS AS CARREIRAS ESTATUTÁRIAS DO PODER EXECUTIVO, DE ÍNDICE COMPLEMENTAR VARIÁVEL, CONSIDERADA A INCIDÊNCIA DO IPCA DESDE A DATA DA CONSOLIDAÇÃO DOS PLANOS DE CARREIRA OU DE REESTRUTURAÇÃO DAS TABELAS DE VENCIMENTOS. VALIDADE. POSSIBILIDADE DE DESCONTO DOS REAJUSTES SETORIAIS POR OCASIÃO DA REVISÃO GERAL DA REMUNERAÇÃO DOS SERVIDORES. EXAURIMENTO DA EFICÁCIA DOS ARTIGOS 5º E 9º, PARTE FINAL, DA LEI 15.512/2007 DO ESTADO DO PARANÁ. PREJUDICIALIDADE. AÇÃO PARCIALMENTE CONHECIDA E, NA PARTE CONHECIDA, JULGADO IMPROCEDENTE O PEDIDO.
1. A revisão geral anual da remuneração e subsídios dos servidores públicos e agentes políticos, cuja iniciativa legislativa é do chefe do Poder Executivo de cada ente federativo (artigo 61, § 1º, II, 'a', da Constituição Federal) , deve se dar na mesma data para todos e sem distinção de índices (artigo 37, X, da Constituição Federal) .
2. O reajuste de remunerações e subsídios por lei específica tem por objeto a readequação da retribuição pecuniária devida pelo exercício de determinado cargo, ajustando-a à realidade das suas responsabilidades, atribuições e mercado de trabalho, enquanto que a revisão geral anual tem por escopo a mera recomposição do poder aquisitivo das remunerações e subsídios de todos os servidores públicos e agentes políticos de determinado ente federativo.
3. A revisão geral anual sem distinção de índices não impede que determinadas categorias recebam efetivamente revisão diferenciada de outras, caso essa diferenciação reflita reajustes anteriores, de forma a evitar o desvirtuamento dos reajustes setoriais e a necessidade de redução do índice de revisão, em prejuízo das categorias funcionais que não tiveram qualquer aumento salarial. Precedente: ADI 2.726, Rel. Min. Maurício Corrêa, Plenário, DJ de 29/8/2003' (Tribunal Pleno; relator Min. Luiz Fux; julgada em 29/11/2019) .'
18. Não há, pois, o que reparar na decisão recorrida."
5.	Um último ponto trazido pelo embargante diz respeito à possível falta de uniformidade nas decisões do Tribunal sobre a questão do reajuste da parcela de VPNI. Para tanto, lista alguns casos de servidores do Senado Federal que tiveram suas aposentadorias julgadas legais, mesmo considerando a percepção da parcela em questão com os reajustes concedidos, além de outras aposentadorias, julgadas ilegais por outras razões, mas sem que tenha sido apontada irregularidade quanto aos reajustes concedidos com base na Lei 13.302/2016. Diante disso, o embargante solicita a instauração de incidente de uniformização de jurisprudência, a fim de pacificar o assunto no TCU.
6.	Na verdade, as deliberações indicadas não se pronunciaram especificamente sobre o reajuste da parcela de VPNI, como mencionado pelo próprio embargante, não estando caracterizada, desse modo, a falta de uniformidade nas decisões desta Corte. Ademais, as deliberações em questão ainda estão sujeitas a modificações a serem eventualmente produzidas por revisões de ofício ou pela via dos recursos aplicáveis.
7.	Desse modo, ante a inocorrência das omissões e contradições apontadas, devem-se rejeitar os presentes embargos.
Ante o exposto, voto no sentido de que o Tribunal adote a minuta de acórdão que ora submeto à deliberação deste Colegiado.
TCU, Sala das Sessões, em 12 de julho de 2022.
JORGE OLIVEIRA 
Relator